【裁判字號】    97,家訴,145
【裁判日期】    970908
【裁判案由】    剩餘財產分配
【裁判全文】
臺灣臺中地方法院民事判決             97年度家訴字第145號
原      告  丙○○
訴訟代理人  乙○○
被      告  甲○○
訴訟代理人  陳呈雲律師
上列當事人間請求剩餘財產分配事件，本院於中華民國九十七年
八月廿五日言詞辯論終結，判決如下：
    主      文
原告之訴駁回
訴訟費用由原告負擔
    事實及理由
甲、程序方面：
    按訴狀送達後，原告不得將原訴變更或追加他訴；但請求之
    基礎事實同一者，則不受前開規定之限制，民事訴訟法第25
    5條第1項第2款定有明文。本件原告起訴時原請求：被告應
    將所有名下坐落臺中縣大甲鎮外埔鄉○○○段47之137地號
    ，面積96平方公尺土地，及其上台中縣大甲鎮外埔鄉○○○
    段2048建號，總面積150.19平方公尺之房屋乙棟均分二分之
    一權利給付原告，嗣於本院審理中變更為請求被告應給付新
    台幣（下同）1,429,060元，既係本於同一之基礎事實所為
    之請求，依前揭規定，於法尚無不合，應予准許。
乙、實體方面：
壹、原告主張：
一、兩造於民國73年4月18日結婚，96年7月9日經本院判決准兩
    造離婚，原告提起上訴後於96年11月7日撤回上訴而告確定
    。兩造於婚姻關係存續間即94年4月22日購買坐落臺中縣大
    甲鎮外埔鄉○○○段47之137地號，面積96平方公尺土地，
    及其上台中縣大甲鎮外埔鄉○○○段2048建號，總面積150.
    19平方公尺之房屋乙棟，均登記於被告名下，為夫妻法定共
    同財產，雖被告與原告離婚前之95年3月28日聲請改為夫妻
    分別財產制在案，已使法定共有財產制消滅，但法定財產制
    關係消滅時，夫或妻現存之財產如有剩餘之財產，應於知悉
    二年內請求分配，上開不動產為被告與原告婚後協力所購買
    ，依法應平均分配給原告，上開房地以五百萬元計算，扣除
    未繳之貸款金額2，141，880元，尚有2，858，120元之剩餘
    財產價值，應予以平均分配，依民法第1030條之1規定，請
    求將上開房地價值二分之一給付被告。並聲明：被告應給付
    原告1，429，060元。
二、對被告抗辯之陳述：原告係被被告欺騙致為夫妻分別財產制
    之登記，原告認為夫妻財產本來就是共同的，登記給被告也
    無妨，不知道財產都被被告拿走，如果知道就不會做如此登
    記。
貳、被告則以：
一、按民法第1031條之1第1項固規定：法定財產制關係消滅時，
    夫或妻現存之婚後財產，扣除婚姻關係存續中所負債務後，
    如有剩餘，其雙方剩餘財產之差額，應平均分配，但左列財
    產不在此限：一、因繼承或其他無償取得之財產，二、慰撫
    金。第2項規定：依前項規定平均分配，顯失公平者，法院
    得調整或免除其分配額。此自民法第1031條之1第2項之規定
    觀之，其立法之理由，確係為因應具體個案之需要，如夫妻
    之一方對於婚姻為全未提供協力或貢獻，且經法院審酌雖予
    以酌減亦難符合公平時，應予法院得免除其分配額之權利，
    爰於第2項增列得調整或免除其分配額。
二、本件原告丙○○與被告甲○○於73年4月18日結婚，於96年
    7月9日經法院判決離婚並已確定，而兩造於95年3月28日申
    請更改為夫妻分別財產制，因此其夫妻間之法定財產制於96
    年11月12日離婚前即已消滅，自當無所謂因雙方離婚時消滅
    而得予以請求剩餘財產分配之理。況且本件原告所請求剩餘
    財產分配之坐落臺中縣外埔鄉○○○段47-137地號，面積96
    平方公尺及地上建築物臺中縣外埔鄉○○○段2048建號，總
    面積150.19平方公尺，係被告甲○○於94年4月26日所向永
    泰昌建設開發有限公司所購買，於購買當時除自備款係被告
    以勞力所得支付外，有關貸款部分向華南商業銀行股份有限
    公司（下稱華南銀行）設定最高限額4，560，000元，其中
    華南銀行所設定抵押貸款部分為2，600，000元，於購買後
    完全由被告按月繳交貸款部分本金及利息約13，000元。迄
    今尚有貸款餘額約2，104，188元。因為原告喜號杯中物，
    時常酒中取樂，甚至所得不敷其開銷，而上揭土地與建築物
    之貸款之本金與利息完全由被告支付，原告從未替被告支付
    。於91年至94年間被告在敝得股份有限公司（設址臺中縣大
    雅鄉○○村○○路○段36巷7號）任職作業員，91年薪資約
    379，258元，92年薪資約358，893元，93年薪資約384，732
    元，94年薪資約373，690元，95年間因受原告傷害與車禍因
    而體力健康大不如前而辭職，休養約1年許，始自96年8月2
    日起經營美容美姿店（即美髮店）每月收入約25，000元。
    其間與被告一同生活之長子曾志偉自93年起即在保錦德工業
    股份有限公司及福懋興業股份有限公司等任職收入幫忙家用
    ，93年收入約12，863元，94年收入約115，685元，其間原
    告並未曾替被告繳交貸款或任何期款，又怎能對於上揭所購
    買之土地與建築物有何出資，顯見原告對於與被告間之婚姻
    為全未曾提供協力或貢獻。爰聲請鈞院審酌雖予以酌減亦難
    符合公平，應予以免除其分配額之權利，爰依第2項規定免
    除其分配額，始為合理。並提出房屋及土地登記簿謄本、存
    款存摺、房屋擔保繳息清單、勞工保險被保險人投保資料表
    各1件及財政部臺灣省中區國稅局94年至94年綜合所得各類
    所得資料清單4件為證。
三、兩造既已辦理夫妻分別財產制之登記，系爭房地分歸被告所
    有，原告自不得再來請求。原告是因為系爭房地係被告賺錢
    買的，才願意登記予原告。並聲明：如主文所示。
參、得心證理由：
一、本件原告主張：兩造於73年4月18日結婚，96年7月9日經本
    院判決准兩造離婚，原告提起上訴後於96年11月7日撤回上
    訴而告確定。兩造於婚姻關係存續間即94年4月22日購買坐
    落臺中縣大甲鎮外埔鄉○○○段47之137地號，面積96平方
    公尺土地，及其上台中縣大甲鎮外埔鄉○○○段2048建號，
    總面積150.19平方公尺之房屋乙棟，均登記於被告名下，為
    夫妻法定共同財產，被告與原告離婚前之95年3月28日聲請
    改為夫妻分別財產制在案，已使法定共有財產制消滅，惟法
    定財產制消滅迄提起本訴時尚未滿二年等事實，業據提出戶
    籍謄本、判決書影本、土地及建物登記謄本各一件為證，且
    為被告所不爭，並經本院調閱本院96年度婚字第395號離婚
    等事件全卷及95年度財登字第18號夫妻財產制契約登記卷宗
    核閱無誤，自堪信為真實。
二、按「法定財產制關係消滅時，夫或妻現存之婚後財產，扣除
    婚姻關係存續中所負債務後，如有剩餘，其雙方剩餘財產之
    差額，應平均分配」，此固為民法第1030條之1所明定，惟
    此係法定財產制關係消滅時，夫妻雙方並未就雙方財產自為
    分配之情形始有適用，若於法定財產制關係消滅時雙方已就
    財產如何歸屬有所約定，則應視為已有放棄行使剩餘財產分
    配請求權之合意，自不得再依民法第1030條之1而為請求。
    本件原告起訴主張雙方於婚姻關係存續中，雖已辦理夫妻分
    別財產制之登記，惟係受被告欺騙所為云云，惟此為被告所
    否認，而原告就其主張並未舉證，自難遽信。且經本院調閱
    該登記卷宗，原告除於夫妻財產制契約登記聲請書及附件財
    產清冊上均親自簽名外，兩造且於本院登記處通知准許登記
    後，並據以將公告及附件（財產清冊）登報，雙方確有協同
    辦理夫妻分別財產制登記之合意當無疑義。
三、而兩造間就財產分配之合意究為如何？經審閱調得之本院95
    年度財登字第18號民事登記事件卷宗，依內中兩造簽署之夫
    妻財產分別制契約所載以觀，第二條約定「雙方各保有其財
    產之所有權，各自管理、使用、收益及處分權」、第七條約
    定「雙方財產如所附目錄所載」、第八條約定「本契約經法
    院登記後，雙方各取得之財產分別屬夫妻各別所有」。而所
    附目錄除前開所載坐落臺中縣外埔鄉○○○段47-137地號，
    面積96平方公尺土地及其上建物即臺中縣外埔鄉○○○段
    2048建號，總面積150.19平方公尺外，尚包括坐落臺中縣外
    埔鄉○○○段47地號，面積1.247平方公尺，權利範圍1247
    之30土地，其所有權人均登載為甲○○，則顯見當時已約定
    上開系爭財產歸屬於被告。而該附錄除上載外，既別無其他
    登載之財產，再徵之兩造對於兩造在聲請登記時，並無其他
    財產並不爭執等情，兩造就其間之財產應已分配完畢，揆諸
    上揭說明，亦即雙方已自為分配而有放棄剩餘財產分配請求
    權之合意。原告請求本院為剩餘財產分配即屬無理由，其依
    剩餘財產分配請求權而為訴之聲明之請求自應予駁回，爰判
    決如主文所示。
四、本件事證已臻明確，兩造所為之其他主張、陳述並所提之證
    據，經審酌後，認均與本件之結論無礙，爰不一一論述，併
    予敘明。
肆、訴訟費用負擔之依據：民事訴訟法第七十八條。
中    華    民    國    97    年    9     月    8     日
                  家事法庭      法  官  王靜秋
正本係照原本作成。
如對本判決上訴，須於判決送達後二十日之不變期間內，向本院
提出上訴狀。
中    華    民    國    97    年    9     月    8     日
                                書記官  楊金池


司法院資訊處製作；財團法人民間司法改革基金會備份。
